【裁判字號】    90,上,883
【裁判日期】    901106
【裁判案由】    確認會議決議無效
【裁判全文】
臺灣高等法院民事判決  九十年度上字第八八三號
      上  訴  人  甲○○
      被  上訴人  臺北市中山春大樓管理委員會
      法定代理人  葉清檳
右當事人間確認會議決議無效事件，上訴人對於中華民國九十年七月十七日臺灣臺北
地方法院九十年度訴字第二六０三號第一審判決提起上訴，本院判決如左：
    主    文
上訴駁回。
第二審訴訟費用由上訴人負擔。
    事    實
甲、上訴人方面：
壹、聲明：
一、原判決廢棄。
二、右廢棄部分，求為確認台北市中山春大樓民國九十年度第一次區分所有權人會議
    議事錄之決議「委員會之委員在執行區分所有權人之議決時，引起之訴訟，若經
    委員會之同意，聘請律師辯護時之費用應屬正當」及「卸貨區玻璃遮罩的設置合
    乎全體的利益及必要性，委員會並不違背大家的託付，上訴人應少數服從多數決，
    勿一再要求市府拆除」為無效。
三、訴訟費用由被上訴人負擔。
貳、陳述：除與原判決記載相同者，茲引用之外，補稱：
一、按社團總會、公司股東會、區分所有權人會議，皆係會議；而上述會議之決議，
    均為會議決議。次按稱會議者，乃三人以上，循一定之規則，研究事理，達成決
    議，解決問題，以收群策群力之效者，內政部民國（下同）五十四年七月二十日
    公佈施行之會議規範定有明文，是會議決議之達成既屬召集會議所得之結果，則
    無論法人、非法人團體或非法人團體以外之團體所召集之會議，均有其會議決議
    ，自不待言。然社團總會之會議決議，其效力自當拘束該社團法人；而公司股東
    會之會議決議，其法律效力自歸屬於該股份有限公司；而公寓大廈區分所有權人
    會議之會議決議，其效力則及於區分所有權人全體（參臺灣板橋地方法院簡易庭
    八十八年板簡字第一八六三號判決）。惟公寓大廈區分所有權人會議之決議若屬
    無效，該無效之會議決議應非該公寓大廈全體區分所有權人有效之意思。因此會
    議決議若屬無效，自無探討該無效之會議決議效力（意思）歸屬之必要，故需強
    調本件係求為判決確認區分所有權人會議之會議決議無效，而此尚與確認公寓大
    廈之意思無效之訴有所不同。原判決將本件確認區分所有權人會議之會議決議無
    效之訴，誤解為確認公寓大廈之意思無效之訴而為判決，自有違誤。
二、按「總會決議之內容違反法令或章程者，無效」，民法第五十六條第二項定有明
    文；次按「股東會決議之內容，違反法令或章程者無效」，公司法第一百九十一
    條定有明文。而社團總會決議、股東會決議，均為會議決議，已如前述，則綜觀
    前述二法條之法理為：會議決議之內容違反法令或章程者無效。而公寓大廈為非
    法人團體，其區分所有權人會議為類似法人團體總會之意思機關，其大樓規約乃
    類似社團法人之章程，而社團法人之章程係合同行為或協定行為，乃屬通說（參
    鄭玉波著民法總則，七十五年六月修訂四版頁一六０），故依公寓大廈管理條例
    第三條第十二款規定，公寓大廈區分所有權人會議之規約既係經區分所有權人會
    議決議之共同遵守事項，核其性質亦屬合同行為或協定行為無疑。是區分所有權
    人會議決議之內容違反法令或規約者，原則上應類推適用民法第五十六條第二項
    或公司法第一百九十一條之規定，認其會議決議係屬無效；縱認不能類推適用，
    依民法第一條之規定仍應直接適用前開法條之法理，亦認其會議決議為無效；原
    判決否認本件不能類推適用或適用前開法條之法理，即有可議之處。
三、台北市中山春大樓（以下簡稱中山春大樓）九十年度第一次區分所有權人會議議
    事錄之報告事項四之一議決「委員會之委員在執行區分所有權人之議決時，引起
    之訴訟，若經委員會之同意，聘請律師辯護時之費用應屬正當」部分（以下簡稱
    決議壹），查：
  (一)決議壹係以普通決議作成：查系爭決議壹係由中山春大樓計三十五名區分所有權
    人，依據公寓大廈管理條例第三十條第一巷之規定所作成之普通決議，有別於依
    同條例第三十一條規定所作成之特別決議，觀系爭會議議事錄記載甚明。按普通
    決議與特別決議之作成程序既有難易程度之不同，且所規範事項亦有輕重之別，
    則依特別法優於普通法之法理，普通決議牴觸特別決議之規定者，當屬無效。
  (二)按中山春大樓規約第十一條以列舉方式規定，大樓管理費僅可用於管理事務洽詢
    律師之諮詢費用，除依公寓大廈管理條例第三十一條第一項第一款規定，以特別
    決議修正規約外，中山春大樓區分所有權人會議之普通決議尚不得牴觸或違反規
    約之規定。
  (三)查中山春大樓區分所有權人會議依公寓大廈管理條例第三十條第一項規定，以區
    分所有權人四分之一以上及其區分所有權比例合計四分之一以上出席，出席人數
    過半數及其區分所有權比例占出席人數區分所有權合計過半數之同意，作成普通
    決議「若經委員會之同意，聘請律師辯護時之費用應屬正當」，將管理費之用途
    擴張及於管理事務洽詢律師之「諮詢費用」外之聘請律師「辯護費用」。揆諸前
    揭說明決議壹之內容顯與規約之規定牴觸，應屬無效。另經特別決議之規約乃規
    定動支權在區分所有權人會議，惟經普通決議之決議壹竟通過動支權在管理委員
    會。
四、前開議事錄之報告事項四之二議決「卸貨區玻璃遮罩的設置合乎全體的利益及必
    要性，委員會並不違背大家的託付，原告應少數服從多數決，勿一再要求市府拆
    除」部分（以下簡稱決議貳）：
  (一)按「即受確認判決之法律上利益，係指法律關係之存在與否不明確，原告主觀上
    認其在司法上之地位有不安之狀態存在，且此種不安之狀態，能以確認判決將之
    除去者而言」，最高法院五十二年度台上字第一二三七號判決、同年度台上字第
    一九二二號判例足資參照。又按公寓大廈區分所有權人會議之會議決議性質屬合
    同行為或協定行為，已如前述，僅生私法效力而為私法決議，而私法決議自生私
    法之法律關係，固不待言，故依公寓大廈區分所有權人會議作成之會議決議所生
    之私法法律關係之存在與否不明確，致上訴人應否服從該私法法律關係處於不安
    狀態，且能以確認判決將此狀態除去，自有即受確認判決之法律上利益。
  (二)本件上訴人若有服從決議貳之義務存在，則上訴人一旦違反該服從義務，應屬私
    法範疇，即應負民事違約責任；反之若服從義務不存，則上訴人自不受該會議決
    議拘束。是以，上訴人系爭會議決議之服從義務存在與否之私法法律關係，足使
    上訴人在私法上之地位（違反服從義務是否涉及違約？）有不安之狀態存在，自
    有即受確認判決之法律上利益。
  (三)至法院於本件確認之訴，確認上訴人有無服從系爭決議之義務，勢必間接影響上
    訴人於公法上所得行使之請求權；故上訴人係主張上訴人服從系爭會議決議之義
    務之私法法律關係存否不明確，直接使上訴人在私法上之地位（涉及違約）存有
    不安之狀態，間接使上訴人於公法上之地位（因該服從義務而無法行使公法上之
    請求權？）存有不安之狀態，故於私法上仍有即受確認判決之法律上利益。
五、對台北市政府工務局來函之駁斥：
  (一)關於台北市政府工務局來函所稱「本案管委會報備戶數依七十八年使字第００二
    七號使用執照記載為一三六戶，原編門牌並無地下室，其報備文件應無疑義」云
    云。經查公寓大廈區分所有權人人數之計算，公寓大廈管理條例施行細則第四條
    定有明文，絕非以戶數為計算區分所有權人人數之依據，因此台北市政府工務局
    來函遽稱本案管委會報備「戶數」，已然將中山春大樓區分所有權人人數與中山
    春大樓戶數相混淆，其立論基礎顯非正確；況該局身為公寓大廈主管機關，竟罔
    顧公寓大管理條例施行細則之規定，其曲解法令，實令人匪夷所思。
  (二)次查台北市政府工務局前開來函又稱「所詢地下室所有權人是否為區分所有權人
    ，應請查明是否以區分所有建物辦理建物標示變更登記，由地政機關據以認定之
    」云云，然該函前又云依七十八年使字第００二七號使用執照記載為一三六戶，
    原編門牌並無地下室，其報備文件應無疑義等語，為何已無疑義之事，仍有待地
    政機關之認定？若戶政、地政機關之認定不一致時，究以何者為準？何不依據公
    寓大廈管理條例相關法規認定，卻捨本逐末依戶政機關所登記之戶數計算區分所
    有權人人數，惟中山春大樓之戶數與區分所有權人之人數，絕非相同，姑不論正
    確計算方式為何，本案中山春大樓區分所有權人人數必非正確。
  (三)故前開台北市政府工務局來函雖係公文書，惟觀其內容有關中山春大樓區分所有
    權人人數是否為一三六人，仍有待地政機關認定，其證明力自嫌不足。
六、關於上訴人是否為區分所有權人之認定標準：
  (一)內政部嗣後之函釋優於前之函釋，查內政部八十七年六月二十三日台（八七）內
    營字第八七０四０九二號函說明三「˙˙˙防空避難設備如已經以主建物登記為
    單獨所有，即得視為上開規定所稱區分所有權；其使用管理應依前揭條例第四條
    第一項規定辦理˙˙˙」等語，惟內政部嗣於八十七年十二月十六日以台（八七
    ）內營字第八七七三四九八號函補充說明「˙˙˙是本條例施行前停車空間依當
    時法令辦理產權登記並領有所有權狀，且經認定具有使用上之獨立性，自得依第
    三條第三款定義視為專有部分」等語；前開內政部嗣後之函釋意旨，乃回歸公寓
    大廈管理條例第三條第三款之規定，採取領有權狀及獨立使用為認定標準，非以
    前函釋以主建物登記及登記為單獨所有為其要件，依新法優於舊法之一般法律原
    則，自當以適用前開內政部之嗣後函釋為妥，基此本件地下室停車空間若屬專有
    部分，則地下室車位所有權人自屬區分所有權人。
  (二)依鈞院編輯「法院辦理民事執行實務參考手冊」所揭示「地下室停車位，如登記
    非屬區分所有建物之共同使用部分，而有單獨編列建號之獨立所有權，依土地登
    記規則第七十六條規定視同一般區分所有建物之共同使用部分，而有單獨編列建
    號之獨立所有權，依土地登記規則第七十六條規定視同一般區分所有建物，自得
    單獨查封拍賣，亦無優先承買之問題」，又謂「地下室停車位，如登記非屬區分
    所有建物之共同使用部分，又無單獨編列建號之獨立所有權，而係同一建號，分
    別登記建物及基地均為分別共有，則該停車位之建物及基地應一併查封拍賣，建
    物及基地之其他共有人有優先承買權」（司法院（八二）廳民二字第０七七一四
    號函，見該手冊頁一０七）。查本件系爭地下停車位，乃登記非屬區分所有建物
    之共同使用部分，而有單獨編列建號（建號第二七四五號）之獨立所有權，自應
    依土地登記規則第七十六條規定視同一般區分所有建物。在此應說明者，此所稱
    獨立所有權乃有別於附屬所有權，即數人共有一獨立所有權之情形，亦無礙於獨
    立所有權之獨立性，並非因共有而使獨立所有權轉變為附屬所有權。故前開內政
    部函釋所稱登記為單獨所有之真意，應指登記為獨立所有無疑。
七、被上訴人未依法定方式計算專有部分之面積：
  (一)依公寓大廈管理條例施行細則第三條第一項規定「本條例所定區分所有權比例，
    指區分所有權人之專有部分依本條例第四十四條第三項測繪之面積與公寓大廈專
    有部分全部面積總和之比。建物已完成登記者，依登記機關之記載為準」，足知
    有關公寓大廈專有部分面積之計算，其建物已完成登記者，應依登記機關之記載
    為準，並非依建設公司所移交管理之明細表。據被上訴人答辯補充狀二所陳：修
    正後名冊係參酌長昇建設管理坪數明細表（所有權面積）等情，足證被上訴人未
    依法定方式計算專有部分面積之事實已臻明確，除能證明其未依法定方式計算專
    有部分所得之面積，與依據法定方式計算專有部分所得之面積相同，鈞院自不宜
    遽認被上訴人未依法定方式計算專有部分所得之面積為正確。而不動產所有權之
    範圍應與該不動產之面積相等，此乃符合情理法之當然推論，故被上訴人仍應舉
    證其所計算之面積與已登記之不動產所有權相等。
  (二)被上訴人所計算之面積與已登記之不動產所有權是否相等容有疑問，查被上訴人
    主張之七三九二平方公尺（約二二三六坪），顯無根據，蓋不動產所有權之範圍
    應與該不動產之面積相當，此乃當然之推論，故被上訴人不得以長昇建設管理坪
    數明細表所記載之六七八六平方公尺（約二０五二坪）加上地下室停車位之六０
    六點一二平方公尺（約一八三坪），得出七三九二平方公尺（即二二三六坪）之
    結果，便忽略其與地政機關所登記之區分所有權面積之總和是否相等，故被上訴
    人仍應舉證證明其未依法定方式計算專有部分所得之面積，與依法定方式計算所
    得之面積相同，方為允妥。
八、非區分所有權人並無繳交管理費之義務：
  (一)按中山春大樓規約第一條規定「本規約效力及於本公寓大廈全體區分所有權人及
    住戶」、第十條第二項前段規定「管理費由各區分所有權人依照區分所有權人會
    議之決議分擔之」，故依法僅有中山春大樓規約效力所及之區分所有權人始有分
    擔管理費之義務，若非區分所有權人，自毋庸繳納管理費。由此繳納管理費義務
    與區分所有權人身分之因果關係，即足以證明上訴人是否為中山春大樓（規約效
    力所及）之區分所有權人。
  (二)查上訴人既每月按時委由停車位承租人代為繳納地下室停車位之管理費，則為何
    非係中山春大樓（規約效力所及）之區分所有權人？至於被上訴人辯稱承租人亦
    有繳納管理費之義務云云，惟此種說辭非僅與中山春大樓規約之規定不符，且誤
    解承租人所繳納之管理費係代出租人（即區分所有權人）代繳之真正法律關係。
    蓋若承租人拒繳，管委會仍得向出租人（即區分所有權人）催繳。以本案為例，
    如停車位係由區分所有權人自用而非出租，停車位所有權人仍應繳管理費，可見
    區分所有權人與租賃關係乃屬二事，互不相涉，斷不能以此擅自創設承租人繳納
    管理費之義務，併此敘明。
九、各樓層之所有權面積恆大於樓板面積：被上訴人舉該大樓第三層為例，說明其依
    所有權狀加總所計算之所有權面積為八０三點二三平方公尺（應係八０二點五九
    之誤），仍與使用執照所記載之樓板面積六五六點七二平方公尺有所不同。惟查
    ，建築物共同使用部分有所謂大公（全體區分所有權人所公同共有）及小公（同
    一樓層之區分所有權人所公同共有）之分，故大公部分未必與專有部份位於同一
    樓層，故直接將同一樓層所有權狀加總計算之所有權面積，勢必將加入位於其他
    樓層之大公部分面積，是以包含大公部分之所有權面積自恆大於各樓層之樓板面
    積，此乃當然之理。然不動產所有權之範圍應與該不動產之面積相等，已如前述
    ，故無論大公、小公如何分布。所有權狀加總所計算之所有權面積，均應與使用
    執照所記載之樓板面積及附屬建物之總和相等。因此本件應就整體觀察，尚不能
    僅斷章取義以該大樓第三層之所有權面積與樓板面積不同為例，進而以偏蓋全推
    論其錯誤計算之合理性，且前開被上訴人所主張之七三九二平方公尺（即二二三
    六坪），究係指所有權面積？亦或指樓板面積？亦非無疑。
十、被上訴人所提數據錯誤：
  (一)姑不論被上訴人前開就面積計算方式有誤，縱被上訴人舉例為證之該大樓第三樓
    層面積之計算亦有違誤：1.一號三樓部分：登記共同使用部分面積為一三七三點
    六八平方公尺之萬分之一五六，即二一點四二九四平方公尺，依小數點後二位四
    捨五入計算，應為二一點四三平方公尺，被上訴人卻載為二一點四二平方尺。2.
    三九號三樓部分：登記共同使用部分面積為一三七三點六八平方公尺之萬分之一
    七０，即二三點三五二五平方公尺，依小數點後二位四捨五入計算，應為二三點
    三五平方公尺，被上訴人卻載為二三平方公尺。前述二者加減運算已相差０點三
    六平方公尺。
  (二)被上訴人雖主張長昇建設管理坪數明細表之記載，計算中山春大樓區分所有權之
    面積。惟查其中仍有二筆數字未符：1.該大樓三九號七樓之六（七Ｇ），依據長
    昇建設管理坪數明細表載為七點九坪，而中山春大樓區分所有權人名冊中則載為
    七點０九坪，二者相差０點八一坪。2.該大樓四一巷一之二號七樓之一（即七Ｐ
    ），載為長昇建設管理坪數明細表載為四八點一四坪，而中山春大樓區分所有權
    人名冊中則載為四八點三七坪，二者相差０點二三坪。此雖與本案無直接關係，
    然可證被上訴人對數字往往為不實登載或計算錯誤，仍請鈞院詳為核複被上訴人
    所提之數據。
十一、單純所有權之權能大於區分所有權：依據台北市工務局九十年九月十三日府工
      建字第九０００一六六五００號函所示：本件地下室停車位為連有得等十二人
      （分別）共有，以主建物登記，並非登記為單獨所有，故僅能認車位有所有權
      及使用權云云，實令人啼笑皆非，蓋以所有權係完全物權，包括使用權、收益
      權、處分權等，工務局竟將所有權及使用權並列，其法律常識之差可見一般，
      然其認定及被上訴人之主張，均認上訴人所擁有者乃單純所有權，並非區分所
      有權。就不動產所有權所加之限制以觀，單純不動產所有權並無區分所有權人
      之存在，自係完全不受區分所有權人限制之物權；而區分所有權尚應受全體區
      分所有權人之「共意」限制，比較單純所有權之權能應略大於區分所有權。況
      依法條之體系解釋而論，區分所有權無非為不動產所有權態樣之一種，故若本
      件上訴人非中山春大樓之區分所有權人，則自應回歸適用單純不動產所有權之
      法律規定無疑。此際，中山春大樓區分所有權人會議所制定之規約，自無從適
      用於不具該大樓區分所有權人身分之上訴人，中山春大樓又如何能制定地下室
      停車場管理規則，藉以妨害上訴人之單純不動產所有權。
十二、按民法第七百九十九條所謂共同部分，係指大門、屋頂、地基、走廊、階梯、
      隔壁等，性質上不許分割而獨立為區分所有客體之部分而言。系爭地下層之面
      積達二七一‧六五平方公尺，為該大廈之一層（連地上七層共八層），其建造
      須挖土作成擋土牆，建造成本較之地上層有過而無不及，倘非專為規劃投資施
      工闢建，不可能形成，依一般社會交易觀念，性質上當非不得獨立為區分所有
      之客體，最高法院七十一年度台上字第一一九三號判決著有明文，學者通說亦
      持相同見解。揆諸前開說明，上訴人個人就地下室停車場之停車單位，尚乏構
      造上之獨立性而無法主張單獨之區分所有權，惟自地下室整體係區分所有權之
      客體以觀，則上訴人等十二名地下室停車位所有權人全體，應共有一單獨之地
      下室區分所有權無疑。因此上訴人爰將台北市中山春大樓區分所有權人人數為
      一四八人之事實陳述，修正為一三七人，惟亦絕非被上訴人所主張之一三六人
      。
十三、所謂獨立（英文為INDEPENDENT）與單獨（英文為ALONE）於字義上並非相同，
      無復贅言；而單獨或獨立之態樣之一，卻非獨立僅止於單獨之唯一態樣。又區
      分所有權之客體應具備構造之獨立性及使用上之獨立性等二條件，然並非以是
      否具有構造上之單獨性及使用上之單獨性為斷。是自不得將獨立性與單獨性混
      為一談，而於獨立性之外，遽將單獨性納為區分所有權客體之要件。
乙、被上訴人方面：
壹、聲明：
一、上訴駁回。
二、訴訟費用由上訴人負擔。
貳、陳述：除與原判決記載相同者，茲引用之外，補稱：
一、台北市中山春大樓（以下簡稱中山春大樓）九十年度第一次區分所有權人會議議
    事錄之報告事項四之壹議決「委員會之委員在執行區分所有權人之議決時，引起
    之訴訟，若經委員會之同意，聘請律師辯護時之費用應屬正當」部分（以下簡稱
    決議壹）：按公寓大廈管理條例第三條第八款管理委員會之定義，係指住戶為執
    行所有權人會議決議事項及公寓大廈管理維護工作，互選管理委員若干人設立之
    組織。此定義明顯指設立管理委員會組織係為執行區分所有權人會議決議事項及
    管理維護之工作。若管委會組織成立後於管理維護工作上，應依規約第十一條第
    二項第六款行事，惟若係為執行區分所有權人會議決議事項引起之訴訟聘請律師
    ，則不在此規約第十一條第二項第六款管理費之運用，即因管理事務洽詢律師、
    建築師等專業顧問之諮詢費用範疇。本大樓規約第三條第三款（同內政部訂頒之
    公寓大廈規約範本）明示共計有七事項應經區分所有權人會議決議，經對照公寓
    大廈管理條例第三十一條所定之應經特別決議之五事項，規約多出的二事項自屬
    普通決議，內容為管理委員執行費用之支付項目及支付辦法，及其他依法令需由
    區分所有權人會議決議之事項。此普通決議自可依照公寓大廈管理條例第二十九
    條及第三十條所規定之普通決議程序決之，故並非上訴人所言決議壹係變更規約
    之特別決議。另上訴人於高檢署九十年度議字第一五三五號處分書頁二之再議意
    旨二，主張律師訴訟費之支付及辦法應經區分所有權人會議決議通過，此即屬普
    通決議，與被上訴人主張吻合。
二、前開議事錄之報告事項四之貳議決「卸貨區玻璃遮罩的設置合乎全體的利益及必
    要性，委員會並不違背大家的託付，原告應少數服從多數決，勿一再要求市府拆
    除」部分（以下簡稱決議貳）：
  (一)查卸貨區玻璃罩之設置係管委會合法接受區分所有會議之委託並衡量實際安全、
    方便需要而設置之公益性行為，施工前後均有向相關會議報告，市府基於現況及
    大樓整體性亦認定雖屬違建，但情節輕微暫不查報拆除，合乎情理法。
  (二)觀公寓大廈管理條例第三條第七款、第三十四條第一款、第七款可知，決議貳僅
    再度表明全體對大樓事務之共識，及對管委會之託付加以肯定；更對上訴人之一
    再興訟及不服台北市政府工務局暫不予查報之決定，種種挾怨報復行徑背離多數
    人利益，加以不認同外，除無實質限制上訴人之公法請求權，反係上訴人之不當
    要求顯否定他人之共識權。
三、經查上訴人於九十年五月八日向台北市政府函查（漏列地下室區分所有權人、申
    請撤銷管委會），而回函上訴人之府工建字第九０００一一七三００號函說明二
    明示「本案管委會報備戶數依七十八年使字第００二七號使用執照記載為一三六
    戶，原編門牌並無地下室，其報備文件應無疑義。˙˙˙三、另所詢地下室所有
    權人是否為區分所有權人？應請查明是否以區分所有建物辦理建物標示變更登記
    ，由地政機關據以認定之」，查：
  (一)事實上，中山春大樓成立組織、召開區分所有權人會議、訂定規約，因會前製作
    之區分所有權人名冊（簡稱原始名冊），因參考資料不足產生錯誤，經會後向台
    北市政府公寓大廈課申請報備過程中方發覺，經台北市政府退件要求更正：1.區
    分所有權人名冊須與使用執照戶數相同、地下室車位無法確認為區分所有權人。
    2.區分所有權人名冊之一三六戶坪數加總、比例錯誤。
  (二)修正後申報文件：1.區分所有權人名冊序號戶由原一三六加十二，更正為一三六
    。2.一三六戶坪數加總更正二０五二坪、區分比例亦隨之變動。3.申報總樓板面
    積文件仍依使用執照之六三六三平方公尺。
  (三)綜上，既已證實本大樓區分所有權人僅為一三六人、地下室防空避難室兼停車位
    十二位所有權人，僅能認其有所有權及使用權，而無區分所有權，準此八十七年
    十二月二十七日召開中山春大樓區分所有權人會議，區分所有權人名冊為一三六
    人，總坪數、區分所有比例亦隨之更正，參照前開說明，此報備係屬正確無誤，
    該會議之組成亦屬合法，決議自為有效，無庸置疑。
  (四)再查台北市政府府工建字第九０００一六六五００號回函，益證地下室十二個停
    車位之所有權人共用該地區係以主建物登記，並非登記為單獨所有、使用執照無
    地下室門牌等，實已不符公寓大廈管理條例專有部分之定義，自非屬區分所有或
    區分所有權人，自不容上訴人一再強詞奪理。
四、本件單純確認（九十年度）會議之決議無效案，上訴人卻引用偏離本案之事證，
    意圖混淆影響本件訴訟進行，實則前述質疑，均於另案台北地方法院民事九十年
    度訴字第三二八八號審理中（案由：確認八十七年度會議決議無效），顯見本件
    訴訟無理由。
    理    由
一、本件上訴人起訴主張：台北市中山春大樓（以下簡稱中山春大樓）九十年度第一
    次區分所有權人會議決議「委員會之委員在執行區分所有權人之議決時，引起之
    訴訟，若經委員會之同意，聘請律師辯護時之費用應屬正當」（下稱決議壹）及
    「卸貨區玻璃遮罩的設置合乎全體的利益及必要性，委員會並不違背大家的託付
    ，上訴人應少數服從多數決，勿一再要求市府拆除」（下稱決議貳），決議壹係
    由普通決議作成，牴觸特別決議之規定，顯係違反規約，決議貳限制上訴人公法
    上之請求權，應屬無效。且本件係求為判決確認區分所有權人會議之會議決議無
    效，原判決將本件誤解為確認公寓大廈之意思無效之訴而為判決，自有違誤。次
    按公寓大廈區分所有權人會議之會議決議性質屬合同行為或協定行為，應屬私法
    範疇，上訴人有無服從系爭決議之義務，直接使上訴人在私法上之地位（涉及違
    約）存有不安之狀態，間接使上訴人於公法上之地位（因該服從義務而無法行使
    公法上之請求權）存有不安之狀態，故於私法上仍有即受確認判決之法律上利益
    。被上訴人所提台北市政府工務局來函，內容有關中山春大樓區分所有權人人數
    是否為一三六人，仍有待地政機關認定，其證明力自嫌不足。另依據內政部八十
    七年十二月十六日以台（八七）內營字第八七七三四九八號函，則本件地下室停
    車空間若屬專有部分，則地下室車位所有權人自屬區分所有權人無疑（並參鈞院
    編輯「法院辦理民事執行實務參考手冊」司法院（八二）廳民二字第０七七一四
    號函）。況單純所有權之權能應大於區分所有權，因依據體系解釋，區分所有權
    無非為不動產所有權態樣之一種，若上訴人非中山春大樓之區分所有權人，則自
    應回歸適用單純不動產所有權之法律規定，即中山春大樓區分所有權人會議所制
    定之規約，自無從適用於不具該大樓區分所有權人身分之上訴人，藉以妨害上訴
    人之單純不動產所有權。末依公寓大廈管理條例第三條第十二款規定，公寓大廈
    區分所有權人會議之規約性質屬合同行為或協定行為，已如前述，是區分所有權
    人會議決議之內容違反法令或規約者，原則上應類推適用民法第五十六條第二項
    或公司法第一百九十一條之規定，或依民法第一條之規定直接適用前開法條之法
    理，亦認其會議決議為無效，原判決否認本件不能類推適用前開法條，即有可議
    之處，爰本於類推適用民法第五十六條第二項或公司法第一百九十一條之規定，
    或依民法第一條之規定適用前開法條之法理，求為確認台北市中山春大樓民國九
    十年度第一次區分所有權人會議議事錄之決議「委員會之委員在執行區分所有權
    人之議決時，引起之訴訟，若經委員會之同意，聘請律師辯護時之費用應屬正當
    」及「卸貨區玻璃遮罩的設置合乎全體的利益及必要性，委員會並不違背大家的
    託付，上訴人應少數服從多數決，勿一再要求市府拆除」為無效之判決。
    （原判決駁回上訴人全部之請求，上訴人全部提起上訴）
    被上訴人則以：決議壹部分屬規約第三條第三款所定「管理委員執行費用之支付
    項目及支付辦法」，屬普通決議之範圍，決議貳部分屬大樓全體對公共利益表達
    需要之共識，亦肯定委員會未違背託付，並未限制他人之公法請求權。而中山春
    大樓成立召開區分所有權人會議及訂定規約，因參考資料不足產生區分所有權人
    名冊之錯誤，亦依據台北市政府之要求更正，且總坪數、區分所有比例亦隨之更
    正，此報備係屬正確無誤，該會議之組成亦屬合法，決議自為有效。再依據台北
    市政府府工建字第九０００一六六五００號回函，益證地下室十二個停車位之所
    有權人共用該地區係以主建物登記，並非登記為單獨所有且使用執照無地下室門
    牌等，實已不符公寓大廈管理條例專有部分之定義，自非屬區分所有權人。又本
    件確認（九十年度）會議之決議無效案，上訴人所引事證均於另案台北地方法院
    民事九十年度訴字第三二八八號審理中（案由：確認八十七年度會議決議無效）
    ，其意圖影響本件訴訟進行，顯見本件訴訟無理由等語，資為抗辯。
二、查上訴人主張：中山春大樓九十年度第一次區分所有權人會議決議「委員會之委
    員在執行區分所有權人之議決時，引起之訴訟，若經委員會之同意，聘請律師辯
    護時之費用應屬正當」及「卸貨區玻璃遮罩的設置合乎全體的利益及必要性，委
    員會並不違背大家的託付，上訴人應少數服從多數決，勿一再要求市府拆除」等
    情，已據其提出會議紀錄影本為證，被上訴人亦不爭執，該部分主張固可採信。
    惟上訴人主張：前開決議，區分所有權人計算錯誤，會議之組成不合法，且違反
    規約及限制上訴人公法上之請求權，應屬無效等情，為被上訴人所否認，並辯稱
    ：決議壹部分屬規約第三條第三款所定「管理委員執行費用之支付項目及支付辦
    法」，屬普通決議之範圍，決議貳部分屬大樓全體對公共利益表達需要之共識，
    亦肯定委員會未違背託付，並未限制他人之公法請求權等語。是本案兩造爭執之
    重點，為區分所有權人計算有無錯誤？及前開決議是否違反法令或章程而為無效
    ？茲析述如下。
三、按公寓大廈，指構造上或使用上或在建築執照設計圖樣標有明確界線得區分為數
    部分之建築物及其基地；區分所有，指數人區分一建築物而各有其專有部分，並
    就其共用部分按其應有部分有所有權；區分所有權人除法律另有限制外，對其專
    有部分，得自由使用、收益、處分，並排除他人干涉。公寓大廈管理條例第三條
    第一款、第二款及第四條第一項定有明文。經查：
(一)、上訴人曾於九十年五月八日以被上訴人漏列地下室區分所有權人、申請撤銷管
    委會為由，向台北市政府函查，而台北市政府回函說明二明示「本案管委會報備
    戶數依七十八年使字第００二七號使用執照記載為一三六戶，原編門牌並無地下
    室，其報備文件應無疑義。˙˙˙三、另所詢地下室所有權人是否為區分所有權
    人？應請查明是否以區分所有建物辦理建物標示變更登記，由地政機關據以認定
    之」，有該府工建字第九０００一一七三００號函在卷可稽。
(二)、又查，中山春大樓成立組織、召開區分所有權人會議、訂定規約，因會前製作
    之區分所有權人名冊（簡稱原始名冊），因參考資料不足產生錯誤，經會後向台
    北市政府公寓大廈課申請報備過程中方發覺，經台北市政府退件要求更正：1.區
    分所有權人名冊須與使用執照戶數相同、地下室車位無法確認為區分所有權人。
    2.區分所有權人名冊之一三六戶坪數加總、比例錯誤。經修正後申報文件：1.區
    分所有權人名冊序號戶由原一三六加十二，更正為一三六。2.一三六戶坪數加總
    更正二０五二坪、區分比例亦隨之變動。3.申報總樓板面積文件仍依使用執照之
    六三六三平方公尺。足見被上訴人之區分所有權人名冊係依台北市政府退件要求
    更正，並無錯誤。
(三)、上訴人雖主張前開台北市政府工務局來函雖係公文書，惟觀其內容有關中山春
    大樓區分所有權人人數是否為一三六人，仍有待地政機關認定，其證明力自嫌不
    足。且依內政部嗣後之函釋意旨，採取領有權狀及獨立使用為認定標準，再依鈞
    院編輯「法院辦理民事執行實務參考手冊」所揭示，本件系爭地下停車位，乃登
    記非屬區分所有建物之共同使用部分，而有單獨編列建號（建號第二七四五號）
    之獨立所有權，自應依土地登記規則第七十六條規定視同一般區分所有建物云云
    。惟查主管機關台北市政府就此爭議，業已明確裁示：系爭地下室十二個停車位
    之所有權人共用該地區係以主建物登記，並非登記為單獨所有、使用執照無地下
    室門牌等，實已不符公寓大廈管理條例專有部分之定義，自非屬區分所有或區分
    所有權人，僅能認為車位有所有權及使用權，有該府工建字第九０００一六六五
    ００號回函在卷可證。(見本院卷第六五頁)上訴人如不服該函釋之處分，應循行
    政爭訟程序救濟，上訴人執此主張區分所有權人會議之組成不合法云云，即非可
    採。
(四)、綜上，被上訴人依據主管機關函釋報備核准之中山春大樓區分所有權人，僅為
    一三六人、地下室防空避難室兼停車位十二位所有權人，僅能認其有所有權及使
    用權，而無區分所有權，準此八十七年十二月二十七日召開中山春大樓區分所有
    權人會議，區分所有權人名冊為一三六人，總坪數、區分所有比例亦隨之更正，
    參照前開說明，此報備係屬正確無誤，該會議之組成亦屬合法，決議自為有效，
    應堪認定。退一步言之，縱認區分所有權人之人數有誤，亦僅屬召集程序違反法
    令或章程，無論是類推適用民法第五十六條第一項或公司法第一百八十九條之規
    定，均僅係得由區分所有權人訴請撤銷決議而已，並非當然無效，益加可見上訴
    人主張會議之組成有誤即無效云云，並非可採。
四、決議壹部分：
    上訴人主張中山春大樓規約第十一條以列舉方式規定，大樓管理費僅可用於管理
    事務洽詢律師之諮詢費用，除依公寓大廈管理條例第三十一條第一項第一款規定
    ，以特別決議修正規約外，中山春大樓區分所有權人會議之普通決議尚不得牴觸
    或違反規約之規定。決議壹係由普通決議作成，牴觸特別決議之規定當屬無效云
    云。惟查「管理事務洽詢律師之諮詢費用」與「委員會之委員在執行區分所有權
    人之議決時，引起之訴訟，聘請律師辯護時之費用」係屬不同事項之費用，兩者
    並無大小、包含或隸屬關係，自無所謂擴張、牴觸之問題。規定管理事務洽詢律
    師之諮詢費用得以管理費支付，並不排斥「委員會之委員在執行區分所有權人之
    議決時，引起之訴訟，聘請律師辯護時之費用」亦得以管理費支付，上訴人執此
    主張牴觸、無效，已非可採。且按公寓大廈管條例第三條第八款管理委員會之定
    義，係指住戶為執行所有權人會議決議事項及公寓大廈管理維護工作，互選管理
    委員若干人設立之組織。此定義明顯指設立管理委員會組織係為執行區分所有權
    人會議決議事項及管理維護之工作。管委會組織成立後於管理維護工作上，應依
    規約第十一條第二項第六款行事，若有必要就管理事務洽詢律師、建築師等專業
    顧問，因而支付諮詢費用，方屬規約第十一條之規定範疇。惟若係為執行區分所
    有權人會議決議事項引起之訴訟聘請律師，則屬規約第三條第三款所定「管理委
    員執行費用之支付項目及支付辦法」，屬普通決議之範圍。查中山春大樓規約第
    三條第三款（同內政部訂頒之公寓大廈規約範本）明示共計有七事項應經區分所
    有權人會議決議，經對照公寓大廈管理條例第三十一條所定之應經特別決議之五
    事項，規約多出的二事項自屬普通決議，內容為管理委員執行費用之支付項目及
    支付辦法，及其他依法令需由區分所有權人會議決議之事項。此普通決議自可依
    照公寓大廈管理條例第二十九條及第三十條所規定之普通決議程序決之，並非上
    訴人所言決議壹係變更規約之特別決議。上訴人執此主張，並非可採。
五、決議貳部分：
    上訴人又主張決議貳限制上訴人公法上之請求權，應屬無效云云。惟查：
(一)、卸貨區玻璃罩之設置，係依據區分所有權人會議決議事項，委由管委會衡量實
    際安全、方便需要而設置，被上訴人僅係受託執行。且主管機關台北市政府基於
    現況及大樓整體性亦認定玻璃罩之設置雖屬違建，但情節輕微暫不查報拆除，有
    該府工建字第八九三一七六八一○○號回函在卷可證  (見原審卷第五九頁)。上
    訴人如不服該函暫不查報拆除之處分，自應循行政爭訟程序救濟，上訴人執此主
    張區分所有權人會議之決議無效云云，已非可採。
(二)、又由公寓大廈管理條例第三十四條第一款、第七款可知，執行區分所有權人會
    議決議事項之執行，本即為管委會之法定職務。決議貳關於「卸貨區玻璃遮罩的
    設置合乎全體的利益及必要性，委員會並不違背大家的託付」僅再度表明全體對
    大樓事務之共識，及對管委會之託付加以肯定而已，並無違反法令或章程而無效
    可言。至於「上訴人應少數服從多數決，勿一再要求市府拆除」亦僅表明全體對
    大樓事務之共識，及對上訴人之不服台北市政府工務局暫不予查報之決定，加以
    不認同，並無強制執行力，更未實質限制上訴人之公法請求權，上訴人主張決議
    無效云云，仍非可採。
六、綜上所述，上訴人求為確認台北市中山春大樓民國九十年度第一次區分所有權人
    會議議事錄之決議「委員會之委員在執行區分所有權人之議決時，引起之訴訟，
    若經委員會之同意，聘請律師辯護時之費用應屬正當」及「卸貨區玻璃遮罩的設
    置合乎全體的利益及必要性，委員會並不違背大家的託付，上訴人應少數服從多
    數決，勿一再要求市府拆除」為無效云云，並無理由，不應准許。原審為上訴人
    敗訴之判決，理由雖與本院不同，然結論並無二致，仍應予以維持。上訴意旨指
    摘原判決不當，求予廢棄改判，為無理由，應予駁回。
七、本件事證已臻明確，兩造其餘之攻擊防禦方法及所提之證據，經審酌後認均無礙
    判決之結果，爰不予一一論述，附此敘明。
八、據上論結，本件上訴為無理由，爰判決如主文。
中      華      民      國     九十     年     十一     月      六      日
                                  民事第六庭
                                      審判長法  官  吳  欲  君
                                            法  官  陳  博  享
                                            法  官  藍  文  祥
右正本係照原本作成。
如不服本判決，應於收受送達後二十日內向本院提出上訴書狀，其未表明上訴理由者
，應於提出上訴後二十日內向本院補提理由書狀（均須按他造當事人之人數附繕本）
上訴時應提出委任律師或具有律師資格之人之委任狀；委任有律師資格者，另應附具
律師及格證書及釋明委任人與受任人有民事訴訟法第四百六十六條之一第一項但書或
第二項（詳附註）所定關係之釋明文書影本。
中      華      民      國     九十     年     十一     月      八      日
                                            書記官  顧  倪淑貞
附註：
民事訴訟法第四百六十六條之一（第一項、第二項）：
對於第二審判決上訴，上訴人應委任律師為訴訟代理人。但上訴人或其法定代理人具
有律師資格者，不在此限。
上訴人之配偶、三親等內之血親、二親等內之姻親，或上訴人為法人、中央或地方機
關時，其所屬專任人員具有律師資格並經法院認為適當者，亦得為第三審訴訟代理人
。


司法院資訊處製作；財團法人民間司法改革基金會備份。
